ACORDAO-COMPLETO-2455625

ACÓRDÃO 4092/2021 ATA 7/2021 - PRIMEIRA CÂMARA

VISTOS, relatados e discutidos estes autos Tomada de Contas Especial instaurada pela Superintendência da Zona Franca de Manaus (Suframa) , em razão de irregularidades na execução do Convênio 45/2002 (Siafi 472651) , celebrado entre a Suframa e a Fundação Rio Madeira (Riomar) , cujo objeto foi a implantação dos laboratórios do curso de engenharia agronômica no campus de Rolim de Moura/RO da Universidade Federal de Rondônia (Unir) ;
ACORDAM os Ministros do Tribunal de Contas da União, reunidos em sessão da Primeira Câmara, ante as razões expostas pelo relator:
9.1. arquivar o presente processo, com fundamento no art. 93 da Lei 8.443/92 c/c art. 213 do Regimento Interno do TCU, sem cancelamento do débito, referente ao Convênio 45/2002 (Siafi 472651) ;
9.2. determinar à Universidade Federal de Rondônia (Unir) , na condição de assistente litisconsorcial do processo 0001584-09.2006.8.22.0001 da 6ª Vara Civil da Comarca de Porto Velho/RO, que trata do bloqueio realizado pelo Banco da Amazônia S.A. (Basa) dos valores do Convênio 45/2002 (Siafi 472651) , para que, sendo favorável a sentença de devolução dos valores aplicados compulsoriamente, devolva-os integralmente aos cofres da Superintendência da Zona Franca de Manaus (Suframa) , em face da natureza vinculada dos recursos, comprovando de forma documental essa ação;
9.3. dar ciência desta deliberação à Universidade Federal da Paraíba, à Suframa, à Riomar e à Unir, bem como a Flávio Batista Simão, Januário de Oliveira Amaral e Maria das Graças Silva Nascimento Silva, ex-presidentes da Riomar.

Tomada de contas especial instaurada em razão de irregularidades na execução do Convênio 45/2002 (Siafi 472651), celebrado entre a Suframa e a Fundação Rio Madeira (Riomar), cujo objeto foi a implantação dos laboratórios do curso de engenharia agronômica no campus de Rolim de Moura/RO da Universidade Federal de Rondônia (Unir).

Primeira Câmara

Fundação Rio Madeira.

3. Interessados/Responsáveis:
3.1. Interessado: Fundação Universidade Federal de Rondônia (04.418.943/0001-90)
3.2. Responsáveis: Edson Izidio Guimarães (XXX.686.312-XX); Flávio Batista Simão (XXX.644.734-XX); Fundação Rio Madeira (00.619.461/0001-47); Fundação Universidade Federal de Rondônia (04.418.943/0001-90); José Januário de Oliveira Amaral (XXX.949.042-XX); Maria José Ribeiro de Souza (XXX.235.954-XX); Maria das Graças Silva Nascimento Silva (XXX.230.942-XX); Waldemarina Vieira de Melo (XXX.256.832-XX).

13.1. Ministros presentes: Benjamin Zymler (na Presidência), Walton Alencar Rodrigues (Relator), Vital do Rêgo e Jorge Oliveira.
13.2. Ministros-Substitutos presentes: Augusto Sherman Cavalcanti e Weder de Oliveira.

WALTON ALENCAR RODRIGUES

Adoto, como relatório, a instrução da então secretaria de Controle Externo do Estado de Rondônia (Secex/RO) , peça 47, cujas análises e proposta de encaminhamento contaram com a anuência do dos dirigentes da unidade técnica, peças 48 e 49, e do MP/TCU, peça 50.
Transcrevo a instrução a seguir, in verbis:
"INTRODUÇÃO
Cuidam os autos de Tomada de Contas Especial instaurada pela Superintendência da Zona Franca de Manaus (Suframa) , em desfavor dos Srs. Flávio Batista Simão e José Januário de Oliveira Amaral, da Sra. Maria das Graças Silva Nascimento Silva, todos na condição de ex-presidentes da Fundação Rio Madeira (Riomar) , em solidariedade com a Riomar e Universidade Federal de Rondônia (Unir) , em razão da ausência de devolução do saldo do convênio e de encaminhamento de documentos exigidos na prestação de contas, quanto aos recursos repassados à Riomar por força do Convênio 45/2002 (Siafi 472651) , celebrado com a Suframa, cujo objeto era a implantação dos laboratórios do curso de engenharia agronômica no campus de Rolim de Moura/RO (peças 5 e 13) .
HISTÓRICO 
O desembolso do Convênio 45/2002 (Siafi 472651) foi fixado em R$ 990.000,00, sendo R$ 840.000,00 de responsabilidade do concedente e R$ 150.000,00 do convenente, sendo subscrito em 10/12/2002 pelo representante da Suframa, na qualidade de concedente, e pelos Srs. Januário de Oliveira Amaral, na condição de Diretor-Presidente da Riomar à época, e Ene Glória da Silveira, na condição de interveniente, representante da Unir (peça 5) .
O prazo de vigência foi definido em 390 dias, entretanto, em razão da subscrição dos aditivos 71/2004, 9/2005, 31/2005, 48/2005, 35/2006 e 94/2008, o prazo final foi prorrogado para 18/3/2009 (peça 5, peça 13, p. 20, peça 23, p. 2, e peça 28, p. 11) .
Os valores a cargo da concedente foram creditados em conta nos dias 10/12/2003 (R$ 420.000,00) , 2/1/2004 (R$ 133.850,88) e 7/12/2007 (R$ 286.149,12) , respectivamente - Agência 43-4, conta corrente 74013-1, Banco da Amazônia S.A. (Basa) -, por meio das ordens bancárias 2003OB002071 (5/12/20013, no valor de R$ 420.000,00) , 2003OB002261 (29/12/2003, no valor de R$ 133.850,88) e 2007OB902254 (5/12/2007, no valor de R$ 286.149,12) (peça 30, p. 58-59 e p. 107) .
Sobre os repasses, o Ofício 8828/SAP, expedido em 5/12/2003 ao Gerente Regional do Basa em Rondônia pelo Sr. Plínio Ivan Pessoa da Silva - Coordenador Geral de Execução, Orçamento e Financeira (	CGORF) - orienta 	que dos R$ 420.000,00 da primeira parcela, apenas R$ 254.106,68 deveriam ser liberados, e R$ 165.893,32 deveriam ficar bloqueados até que fosse apresentada documentação complementar de licitação pela Riomar (peça 20, p. 82) . Em relação à segunda, o Ofício 9490/CGORF/SAD, de 31/12/2003, solicita que seja efetuado o depósito na conta do convênio mediante bloqueio do valor R$ 133.850,88 e que nessa condição deveria ser aplicado em fundo de aplicação de curto prazo, não apenas no período do bloqueio, mas até a data dos saques, devendo o desbloqueio ser autorizado apenas por orientação da Suframa (peça 20, p. 117) .
Em 28/4/2005, por meio do Ofício 2936/CGORF-SAD, o Sr. Plínio Ivan Pessoa da Silva expede autorização para que o Basa realize o desbloqueio dos recursos da primeira parcela, no valor de R$ 165.893,32, e na oportunidade solicita que tais valores permaneçam aplicados no mercado financeiro até a data dos saques pelo beneficiário (peça 26, p. 148) . Entretanto, em resposta, em 4/5/2005, o Basa apresenta as movimentações da conta do convênio e relata a impossibilidade de realizar os resgastes dos valores aplicados nos fundos de investimentos "Basa Seleto", que à época era de R$12.894,15, em razão da orientação expedida pelo Banco Central em 12/11/2004 em face da intervenção do Banco Santos S/A, detentor da carteira de fundos administrados pelo Basa, sob a gestão do Santos Asset Management, impedido de realizar operações, haja vista sua incapacidade de liquidação dos valores (peça 26, p. 149-151) .
Não há posicionamento do Basa sobre a situação.
Em relação aos saldos de recursos, em março de 2009, mês do término de vigência do convênio, os extratos da conta atestam a existência de R$ 7,13 em conta corrente e R$ 321.073,22 e R$ 74.593,72 em aplicações financeiras (peça 30, p. 125, e peça 31, p. 35-38) .
No tocante aos investimentos, a existência desses saldos é corroborada pelo extrato de aplicações financeiras - agência 43-4, conta 74013-1, em nome da Fundação Rio Madeira -, do dia 10/12/2009, o qual atesta saldo de R$ 74.800,00 (reaplicado em 26/5/2009) e R$ 331.200,00 (reaplicado em 30/10/2009) , totalizando R$ 406.000,00 (peça 31, p. 52) .
Em 7/7/2004, após fiscalização in loco, a Suframa expediu o Laudo Técnico 52/2004, no qual registra que até aquele momento havia comprovação formal do pagamento de R$ 139.004,28 aos fornecedores, conforme notas fiscais (peça 22, p. 86-93) .
No dia 16/2/2005, a Suframa expediu o Parecer Técnico 14/2005, relatando a permanência do bloqueio de R$ 299.744,80, sendo R$ 165.893,32 do primeiro repasse e R$ 133.850,88 do segundo, e divergências entre os valores de itens licitados e os constantes do orçamento analítico apresentado no Plano de Trabalho aprovado do convênio (peça 26, p. 101-104) .
Em 27/7/2005, a Suframa expede o Parecer Técnico 96/2005 favorável à prorrogação de mais 120 dias de vigência do convênio, conforme solicitação da Riomar, em razão da necessidade de instalação dos últimos equipamentos adquiridos nos respectivos laboratórios (peça 27, p. 11, p. 19-21) .
No dia 17/11/2005, o Sr. Flávio Batista Simão, Diretor-Presidente da Riomar, informa a necessidade de nova prorrogação de prazo, haja vista a impossibilidade de utilização dos recursos da segunda parcela em face do bloqueio dos valores, os quais foram aplicados em fundos de investimento financeiro administrados pelo Banco Santos S. A. que se encontrava sob intervenção do Banco Central desde o dia 12/11/2004 (peça 27, p. 40) .
A solicitação foi deferida, por meio da subscrição do Termo Aditivo 48/2005 (peça 27, p. 56-57) .
Em 30/5/2006, o Sr. Flávio Batista Simão reitera a situação de permanência de bloqueio dos valores depositados no Basa, em razão da intervenção do Banco Santos S. A. pelo Banco Central, e encaminha cópia da ação impetrada pela Riomar no judiciário para reaver os ativos, para justificar a necessidade de nova prorrogação de vigência do ajuste (peça 27, p. 69-73) .
O Parecer Técnico 85/2006 da Suframa foi emitido favorável ao pleito, e, em seguida, subscreveu-se o Termo Aditivo 35/2006 (peça 27, p. 79-81 e p. 87-89) .
No dia 18/10/2006, a auditoria interna da Suframa concluiu o Relatório de Auditoria 30/2006, no tocante ao Convênio 45/2002, com os seguintes destaques: (a) não identificação da aplicação da contrapartida à época pela Riomar; (b) indisponibilidade de parte dos recursos, em razão da intervenção do Banco Santos S. A., detentor da carteira de fundos administrados pelo Basa; (c) pagamento de R$ 409,06 de tarifas bancárias com recursos do convênio; e (d) furto do GPS RIMO 120, no valor de R$ 2.090,00 (nota fiscal 273) (peça 27, p. 97-107) . Destas, a Riomar foi notificada a adotar medidas corretivas necessárias em relação aos itens (b) , (c) e (d) .
Nada foi determinado quanto à comprovação da contrapartida no objeto do convênio.
Novamente, em 9/4/2007, a Riomar na pessoa de sua representante à época, Sra. Maria das Graças Nascimento Silva, solicita a prorrogação do prazo de vigência do referido ajuste, em razão da impossibilidade de utilização dos recursos, considerando a continuidade do bloqueio dos valores (peça 27, p. 111) . Em face dessa situação, a Suframa expediu o Parecer 134/2007 favorável à solicitação (peça 27, p. 126-127) .
Em 17/7/2007 a Suframa concluiu o Relatório de Fiscalização 67/2007, no qual se atestou a construção dos laboratórios custeados com recursos do Convênio 45/2002, e propôs à Riomar, por meio do Ofício 8891/CGDER/SAP, ajustes (pintura do slogan da Suframa nos equipamentos, verificação de goteiras e colocação de puxadores nos armários) (peça 27, p. 136-150 e p. 170) .
A Riomar solicitou em 21/11/2007 - Ofício 407/GAB/RIOMAR/2007 - nova prorrogação de vigência do convênio à Suframa, em vista da manutenção do bloqueio dos recursos do convênio no Basa (peça 27, p. 172-173) .
Em face dessa solicitação e da existência do saldo da segunda parcela inscrito em restos a pagar, no valor de R$ 286.149,12, o saldo financeiro dos recursos foi liberado em 7/12/2007 (peça 27, p. 183-186, p. 190 e p. 197, e peça 33, p. 22) .
Por meio do Ofício 9678/CGORF/SAD, o Sr. Plínio Ivan Pessoa da Silva encaminhou a ordem bancária 2007OB902254, no valor de R$ 286.149,12, ao gerente do Basa, atestando o depósito na conta do convênio em nome da Riomar, o qual deveria permanecer aplicado em fundo de aplicação financeira de curto prazo até a data do saque pela instituição (peça 27, p. 197) .
No dia 26/12/2007, o Ministério Público Federal (MPF/RO) , por meio da Procuradoria da República no Município de Ji-Paraná/RO, reitera ofício de solicitação de informação sobre o acompanhamento da execução do Convênio 45/2002, com fins de subsidiar a instrução de inquérito civil público (peça 27, p. 199-202) .
Em 31/12/2007, a Controladoria Geral da União (CGU) solicita da Suframa informações sobre a execução do Convênio 45/2002 celebrado com a Riomar (peça 27, p. 203) .
Após nova solicitação do MPF/RO em 11/3/2008, a Suframa subscreve o Ofício 2457/CGDER/SAP, encaminhando a Nota Técnica 5-COFAP/CGDER/SUFRAMA em resposta às solicitações (peça 27, p. 207-) .
Em 25/6/2008 o MPF/RO solicita esclarecimentos quanto à ausência de realização integral do valor pactuado e dos motivos pelos quais o dinheiro estaria aplicado em instituição financeira sob intervenção federal (peça 27, p. 217) .
Em razão da permanência do bloqueio de parte dos valores do convênio e da necessidade de licitar os bens a serem adquiridos com a parcela liberada em 7/12/2007, a Riomar solicita nova prorrogação de vigência do Convênio 45/2002 em 14/7/2008. E em face dessa solicitação, expediu-se o Parecer Técnico 346/2008, favorável ao pleito (peça 27, p. 220 e p. 226-228) .
No dia 17/7/2008 foi subscrito o Termo Aditivo 94/2008, estabelecendo o término de vigência do Convênio 45/2002 em 18/3/2009 (peça 28, p. 9-14) .
Em 20/4/2009 a CGU solicitou da Suframa informações quanto às providências adotadas pela Riomar em relação às pendências identificadas no Laudo Técnico de Fiscalização 52/2004, no Relatório de Auditoria 30/2006 e no Relatório de Fiscalização 67/2007, além de comprovação do efetivo funcionamento do projeto e dos benefícios decorrentes de sua implantação (peça 28, p. 21) .
Em reposta, a Suframa elaborou a Nota Técnica 25/2009-COFAP/CGDER/SUFRAMA, relatando a impossibilidade de realizar vistorias in loco para atestar os benefícios decorrentes da implantação do projeto, em face de contingências financeiras, e relatou o envio de ofício à Riomar para que a instituição informasse as providências adotadas (peça 28, p. 23-24) .
E essas informações apresentadas pela Riomar constaram da Nota Técnica 25/2009-COFAP/CGDER/SUFRAMA, encaminhada à CGU em 14/5/2009 (peça 28, p. 26-27) .
No dia 13/5/2010, após ser notificada da situação de inadimplência da prestação de contas do Convênio 45/2002 pela Suframa, ocorrida em 24/11/2009, a Riomar encaminhou o Oficio 30/DICON/RIOMAR/2010, relatando, entre outras informações, que os recursos bloqueados pelo Banco Central foram aplicados pelo Basa em fundos de investimentos do Banco Santos S.A. sem autorização da convenente, o que inviabilizou parcialmente a execução do objeto e respaldou a ação impetrada pela instituição contra o Basa para que os valores fossem devolvidos - 001.2006.000158-4 (nova numeração 0001584-09.2006.8.22.0001) da 6ª Vara Civil da Comarca de Porto Velho/RO (peça 28, p. 29 e p.34-40) .
No tocante à ação, sua inicial tramitou como ação de reparação de danos materiais com pedido de antecipação de tutela em desfavor do Basa e teve seu pedido julgado procedente para que fosse restituído o valor atualizado de R$ 448.200,00, a partir da data do bloqueio. Entretanto, a Riomar interpôs embargos de declaração contra a decisão, haja vista a ocorrência de erro material. Em face da decisão preliminar o Basa recorreu da sentença e teve seu recurso provido, em razão da impossibilidade de liberação dos valores bloqueados, além disso, foi reconhecida a improcedência do pedido de danos morais e materiais pela ausência de fundamentação fática e jurídica (peça 28, p. 41-53) .
No entanto, a Riomar entrou com novos recursos e teve seu pedido acolhido, haja vista ter se identificado a ausência de autorização expressa da correntista para a aplicação dos valores (peça 28, p. 41-53) . No entanto, o Basa recorreu da decisão e, segundo informações da Riomar, com a permanência do bloqueio dos recursos, a instituição utilizava recursos próprios para dar continuidade a execução do Convênio 45/2002 (peça 28, p. 34-40) .
Saliente-se que não há nos autos comprovação documental da utilização de recursos próprios pela Riomar para continuidade da execução do convênio supra.
Mas, em razão do panorama descrito, a Riomar solicitou nova prorrogação de prazo, embora tenha encaminhado informações parciais da prestação de contas (peça 28, p. 40 e p. 55-101) .
Com base nessas informações, foi elaborado o Parecer Técnico 282/2010 sugerindo a instauração da tomada de contas especial, autorizada em 27/5/2010 (peça 28, p. 102-103 e p. 106) .
Em 28/8/2010, a Riomar encaminhou ofício à Suframa solicitando a suspensão em caráter de urgência da restrição da instituição junto ao Siafi, já que tanto as justificativas da assessoria jurídica, quanto à prestação de contas parcial haviam sido apresentadas (peça 28, p. 108-134) .
Após as devidas apreciações pelos órgãos da Suframa, a Procuradoria Federal da Suframa expediu o Parecer 998/201-CECC/PF/SUFRAMA, opinando pela permanência do cadastro de inadimplência da instituição e a continuidade dos tramites da tomada de contas especial instaurada, em razão da omissão no dever de prestar contas, da ausência de devolução do saldo financeiro e da não comprovação da aplicação da contrapartida no objeto do convênio, além disso, manifestou-se pela necessidade de a Riomar apresentar esclarecimentos em relação aos valores bloqueados e aos efetivamente aplicados no objeto do Convênio 45/2002 (peça 28, p. 143-152) .
Insatisfeita com o posicionamento adotado pela Suframa, a Riomar impetrou mandado de segurança na 3ª Vara Federal da Seção Judiciária do Estado do Amazonas em 27/8/2010 - 13425.83.2010.4.01.32000-, na tentativa de suspender o registro de sua inadimplência no Siafi e no Cadin (peça 28, 156-179) . E em 8/6/2011 foi expedida a sentença denegatória da segurança pretendida (peça 32, 137-139, peça 33, p. 1-3, peça 32, p. 135-139, e peça 33, p. 1-3) .
Entre a ação e a sentença expedida, a Riomar apresentou os documentos integrantes da prestação de contas final (peça 30, p. 38-204, peça 31 e peça 32, p. 1-78) e após as análises realizadas, inclusive com diligência in loco, a Suframa expediu o Parecer Técnico 656/2010 (peça 32, p. 79-86) , responsável por analisar as alegações apresentadas contra o Parecer Técnico 622/2010 (peça 32, p. 31-36) , que apreciou as contas do Convênio 45/2002, para concluir pelas seguintes irregularidades: (a) falta de atesto das notas fiscais de recebimento dos equipamentos (notas fiscais 82461, 18527, 554, 408, 410, 37451, 94, 30652, 31035, 3616, 36580, 36581, 126 e 10758) ; (b) ausência de comprovação da aplicação da contrapartida; (c) incompatibilidade do valor pago à empresa Joint-Bill Ltda., relativa à nota fiscal 759, já que está foi expedida pelo valor de R$ 8.492,88 e a relação de pagamentos registra o pagamento de R$ 8.148,24; (d) ausência de medidas adotadas quanto ao furto do GPS, marca RIMO 12, no valor de R$ 2.090,00; (e) pagamentos indevidos de R$ 973,76 com tarifas bancárias; (f) existência de débitos na conta do convênios, nos valores de R$ 13.000,00 e R$ 900,00, ocorridos em setembro de 2006, sem conexão com o objeto do convênio; (g) não devolução do saldo financeiro dos recursos; e (h) ausência de envio dos extratos de aplicação financeira dos meses de novembro de 2009 a novembro de 2010.
Em 18/2/2011, a CGU reitera a solicitação de informações quanto às providências adotadas pela Riomar em relação às pendências identificadas no Laudo Técnico de Fiscalização 52/2004, no Relatório de Auditoria 30/2006 e no Relatório de Fiscalização 67/2007, além de comprovações do efetivo funcionamento do projeto e dos benefícios decorrentes de sua implantação (peça 32, p. 92-94) .
A resposta da Suframa constou da Nota Técnica 11/2011-COFAP/CGDER/SUFRAMA, na qual discorreu a cronologia de todos os eventos ocorridos no curso da execução do convênio (peça 32, p. 95-106) .
Nessa nota técnica há menção de que a ação da Riomar em desfavor do Basa, em face do bloqueio dos recursos do convênio, encontrava-se em trâmite no Superior Tribunal de Justiça em razão do recurso interposto pelo Basa.
E considerando o envio das informações integrantes da prestação, o registro de inadimplência da Riomar foi suspenso (peça 32, p. 108-117) .
Em 20/6/2011, o MPF, por meio de sua Procuradoria da República no Amazonas, solicita cópia integral do processo administrativo que trata do Convênio 45/2002 à Suframa para subsidiar o Inquérito Civil Público 1.13.000.001431/2010-60 (peça 32, p. 120) .
Posteriormente, o MPF solicita informações adicionais à Suframa (peça 32, p. 129-131) .
No dia 6/10/2011, a Suframa expediu a Nota Informativa 36/2011-COFAP/CGDER/SUFRAMA, na qual, após explanar a sequência de eventos ocorridos no curso de execução do convênio, conclui que as pendências identificadas no Parecer Técnico 656/2010 estavam pendentes de saneamento e a Riomar ainda não havia informado a situação da ação impetrada em desfavor do Basa, e, portanto, em face dos descumprimentos, opina pela reinserção da instituição no cadastro de inadimplência do Siafi (peça 33, p. 4-16) .
Desse modo, no dia 11/10/2011, foi realizado o lançamento de inadimplência da fundação Riomar (peça 33, p. 17-25) .
Em 29/12/2011, concluiu-se a fiscalização in loco, que aferiu a situação dos equipamentos e materiais permanentes dos laboratórios custeados com recursos do Convênio 45/2002, com a subscrição do Laudo Técnico de Fiscalização 126/COFAP/CGDER/2011, destacando, entre outras ocorrências: (a) a impossibilidade de confirmar a origem dos recursos que lastreou a compra dos livros e periódicos, se oriundos da contrapartida e/ou da concedente, em razão da inexistência de banco de dados com essas informações; (b) não localização de uma câmara de germinação; (c) aquisição de nobreaks sem previsão no plano de trabalho; (d) impossibilidade de confirmação de quinze aparelhos considerados mais importantes; e (e) existência de itens previstos no plano de trabalho, mas que foi informado que não foram adquiridos com recursos do convênio (peça 33, p. 73-90) . 
Em paralelo a essa fiscalização, foi realizada a fiscalização que resultou no Relatório de Auditoria 21-A/2011, que ademais de expedir recomendações, identificou as seguintes irregularidades: (a) ausência entrega dos extratos bancários de novembro de 2009 a novembro de 2010, constatação 25; (b) não localização de equipamentos no valor de R$ 39.409,65, constatação 30; e (c) equipamentos sem uso por falta de adaptação e/ou com defeito, constatações 31, 32 e 33 (peça 33, p. 91-112) .
As recomendações proferidas no Relatório de Auditoria 21-A-2011 foram apreciadas na Nota Técnica 2/2012-CGDER/SUFRAMA (peça 33, p. 115-119) . Entretanto, tal instrumento não tece comentários sobre as irregularidades descritas naquele.
Após as notificações devidas e análise das informações apresentadas, a Suframa elaborou o Parecer Técnico 334/2012, concluindo pela permanência das irregularidades descritas no Parecer Técnico 656/2010, conforme descrito nos parágrafos 42 e 49, em razão da falta de elementos capazes de promover a descaracterização das irregularidades, e, portanto, pela ocorrência de dano na execução dos recursos do Convênio 45/2002, sob a responsabilidade da fundação Riomar, no valor de R$ 355.568,22 (peça 34, p. 31-44) .
55.	Em 21/12/2012, o Sr. Haroldo Cristovam Teixeira Leite, Diretor-Presidente da Riomar, solicitou da Suframa a suspensão da análise da referida prestação de contas, em face da situação em que se encontrava a ação de execução judicial impetrada em desfavor do Basa, já que este havia sido condenado a depositar em juízo os valores bloqueados, e da inscrição de inadimplência da Riomar e da Universidade Federal de Rondônia (peça 34, p. 50-52) .
O pleito foi indeferido tanto pela Procuradoria Federal da Suframa quanto pela Auditoria Interna, após as análises das informações, em razão da falta de elementos jurídicos, além disso, a universidade foi informada de que não havia registro de inadimplência da instituição em razão do Convênio 45/2002 (peça 34, p. 57-63, p. 66-67 e p. 69) .
No dia 9/4/2014 o MPF - Procuradoria do Município de Ji-Paraná/RO - encaminhou à Suframa o Ofício 460/2014/PRM/JPR/1º Ofício, no qual anexou o Laudo Pericial 3/2009 decorrente da vistoria nos laboratórios do campus de Rolim de Moura e de outros setores. Ademais, requisitou o envio da análise da prestação de contas do Convênio 45/2002 realizada pelos setores competentes da Suframa (peça 34, p. 102-137, e peça 35, p. 1-16) . 
A solicitação do MPF foi respondida pela Suframa por meio da Nota Informativa 6/2014-CAPDE/CGDER/SUFRAMA, na qual está descrita toda a cronologia dos fatos ocorridos até à época de sua elaboração (peça 35, p. 17-21) .
No dia 29/5/2014 a Procuradoria da República no Amazonas requisita informações atualizadas sobre o processo de prestação de contas do Convênio 45/2002 (peça 35, p. 24) . A solicitação foi atendida e relatou-se que a prestação de contas do convênio não havia sido aprovada em razão da ausência de devolução do saldo financeiro bloqueado (peça 35, p. 28-29) .
Em 28/11/2014, a Procuradoria da República no Estado de Rondônia solicitou da Suframa cópia da prestação de contas do Convênio 45/2002 (peça 35, p. 33) , e foi atendida através do envio do Ofício 579/GABIN.SUP (peça 35, p. 36) .
A Procuradoria da República no Município de Ji-Paraná/RO reitera a solicitação de envio de informações atualizadas da prestação de contas do Convênio 45/2002 à Suframa (peça 35, p. 45) . Em resposta, a Suframa informou a retificação dos agentes responsáveis pelo débito imputado na prestação de contas do Convênio 45/2002 e atualização do respectivo valor, bem como as diligências empreendidas para identificar os endereços atualizados dos gestores (peça 35, p. 47) .
De acordo com as informações anexas aos autos, o Sr. José Januário de Oliveira Amaral após tomar ciência da instauração da tomada de contas especial, solicita cópia do processo administrativo para viabilizar suas alegações, haja vista que a Riomar se encontrava em processo de liquidação judicial (peça 35, p. 54-61) . Já o Sr. Flávio Batista Simão, Diretor-Presidente da Riomar entre 2004 e 13/2/2007, apresentou suas alegações em 3/6/2016 (peça 35, p. 65-83) . E, no dia 3/10/2016, o Sr. Januário de Oliveira Amaral endereçou suas alegações à Suframa (peça 35, p. 89-95) .
Os responsáveis, Srs. Flávio Batista Simão, Januário de Oliveira Amaral, Sra. Maria das Graças Silva Nascimento Silva e as entidades jurídicas Riomar e Unir, foram incluídos de forma solidária na conta de diversos responsáveis pelo valor atualizado do débito (peça 35, p. 96-102) .
Em 13/10/2016, foi expedido o Parecer 37/2016-AUDIT sobre a tomada de contas especial instaurada em relação ao Convênio 45/2002 discriminando as seguintes irregularidades: (a) não devolução do saldo de convênio; e (b) ausência de documentos exigidos na prestação de contas (peça 35, p. 107-110) .
Os fatos narrados acima estão sistematizados no relatório do tomador de contas (peça 13) .
O órgão de controle interno expediu o Relatório de Auditoria 615/2017 destacando a demora na finalização do processo de TCE, já que o prazo de vigência do convênio terminou em março de 2009 e o Relatório de TCE só foi emitido em outubro de 2016, e retificando o valor do débito, que havia sido atualizado em uma única data, às respectivas datas dos repasses, mas assentindo com a conclusão proferida no relatório do tomador, inclusive quanto à responsabilidade solidaria pelo débito (peça 14) .
O Ministro Substituto de Estado da Indústria, Comércio Exterior e Serviços atestou ter tomado conhecimento das conclusões do Relatório e Certificado de Auditoria e do Parecer do dirigente do órgão de controle interno, cuja certificação foi pela irregularidade das contas do Convênio 45/2002 (peça 17) .
Os autos foram recebidos no Tribunal de Contas da União em 23/8/2017 (peça 2) .
Segundo a análise preliminar, o órgão instaurador definiu a responsabilidade pelo dano e comprovou que adotou, antes da instauração da TCE, as medidas administrativas necessárias ao ressarcimento do valor repassado, atendendo ao art. 1º, § 3º, da Instrução Normativa - TCU 56/2007, vigente à época da instauração do procedimento, substituída pela Instrução Normativa - TCU 71/2012, inclusive o atendimento do contraditório e da ampla defesa dos responsáveis (peça 12) .
Em relação à ausência de devolução do saldo financeiro dos recursos fez alguns destaques.
A Cláusula Décima do termo de ajuste estabeleceu que os recursos do convênio seriam movimentados pela convenente em conta bancária especial, mantida em banco integrante da rede oficial da União, mediante cheques nominativos e/ou ordens bancárias emitidos exclusivamente para pagamentos de despesas previstas no Plano de Trabalho ou para aplicação no mercado financeiro (peça 5, p. 5) .
E embora o repasse tenha sido estabelecido em duas parcelas de R$ 420.000,00, conforme cláusula terceira, sua liberação estava condicionada à prévia apresentação dos documentos integrantes do processo licitatório ou justificativa de sua dispensa e/ou inexigibilidade, acompanhado da ordem de serviço de nomeação dos fiscais responsáveis pela execução física e financeira do ajuste.
Em atendimento a essa condição, a Riomar apresentou o primeiro grupo de informações e após as análises realizadas pela Suframa, sugeriu-se que da primeira parcela fosse liberado apenas o valor de R$ 254.106,68, correspondente ao valor das despesas licitadas. E a diferença entre o valor da parcela e o efetivamente comprovado, no valor de R$ 165.893,32 (R$ 420.000,00 - R$ 254.106,68 = R$ 165.893,32) , deveria ficar bloqueado em conta corrente da convenente para liberação posterior quando as demais comprovações das licitações fossem atestadas (peça 20, p. 71) .
Essa sugestão é acatada e remetida ao Sr. Wilson Evaristo - Gerente Regional do Banco da Amazônia S/A em Rondônia -, o qual comunicou a liberação em conta dos recursos da primeira parcela do Convênio 45/2002 à Riomar, orientando pela disponibilidade de R$ 254.106,68 e bloqueio de R$ 165.893,32 até que a Suframa solicitasse seu desbloqueio. Destacou ainda que o montante não liberado deveria permanecer em fundo de aplicação financeira de curto prazo até a data dos referidos saques (peça 20, p. 82) .
O extrato da conta corrente demonstra que no dia 10/12/2003 foi efetuado um lançamento a crédito de R$ 420.000,00 e um a débito num fundo de aplicação no valor de R$ 165.893,32, ficando disponível, após as deduções indevidas de tarifa bancária (R$ 42,00) e CPMF (R$ 630,54) , o saldo de R$ 253.434,14 (peça 30, p. 58) .
Idêntica orientação foi repassada pelo Sr. Plínio Ivan Pessoa da Silva - Coordenador Geral de Execução, Orçamento e Financeira da Suframa - ao Basa, quando da notificação da disponibilidade dos créditos na conta da Riomar, referentes ao segundo e ao terceiro repasses, abstendo-se apenas de mencionar de forma expressa, no caso da terceira liberação, o bloqueio provisório dos valores (peça 20, p. 117, e peça 27, p. 197) .
Tais informações atestam em princípio que as autorizações de bloqueios impossibilitaram a convenente de dispor dos valores, inclusive de direcioná-los às opções de investimentos disponíveis, conforme sua conveniência, levando o Basa a direcionar os investimentos.
Sobre esses bloqueios, comparando as movimentações credoras na conta corrente do convênio com as devedoras no fundo de investimento "Fundo Basa de Inv. Fin-Seleto 2", investimento no qual o valor bloqueado da 1º parcela foi aplicado, temos créditos e débitos respectivos nas duas contas nos valores de R$ 79.000,00 (16/1/2004) , R$ 31.500,00 (21/1/2004) , R$ 14.000,00 (28/1/2004) , R$ 6.000,00 (31/1/2004) , R$ 8.000,00 (26/2/2004) e R$ 11.000,00 (2/3/2004) , que foram sendo absorvidos pelas movimentações na conta do convênio.
Além disso, há um débito de R$ 17.723,53 nessa conta de investimento, referente à "TRANSF CISÃO FUNDO SELETO", ocorrido em 16/11/2004, que não reflete um crédito na conta corrente do convênio (peça 30, p. 134-136 e p.144) . O saldo em 31/12/2004 era R$ 2.779,16 (peça 30, p. 145) .
Essas operações atestam, com exceção dos R$ 17.723,53, que mesmo o valor tendo sido inicialmente bloqueado, sob condição de desbloqueio a ser exarada em época oportuna pela Suframa, ao longo do exercício 2004, foram sendo transferidos para a conta corrente e utilizados para os pagamentos realizados pela Riomar, conforme discriminados no relatório do tomador (peça 13, p. 25-26) e na Relação de Pagamentos (peça 30, p. 46) .
No entanto, é oportuno destacar, em relação aos recursos da 1ª parcela, que apenas em 28/4/2005, a Suframa solicitou ao Basa o desbloqueio dos R$ 165.893,32.
Quanto ao valor de R$ 133.850,88, oficialmente bloqueado no segundo repasse, num primeiro momento compôs o saldo do dia 2/1/2004, no valor de R$ 387.277,00 = R$ 253.426,12 + R$ 133.850,88, para no dia 6/1/2004 ser transferido o valor de R$ 305.000,00 para a conta de investimento "FUNDO AMAZÔNIA - QUOTAS DE INVESTIMENTO", que em relação às competências janeiro, fevereiro, março, abril, maio e junho de 2004; outubro, novembro e dezembro de 2008; e janeiro, fevereiro, março, abril, maio, junho, julho, agosto, setembro e outubro de 2009, não evidencia registro de resgates (peça 30, p. 59, p. 146, p. 148, p. 153, e p. 156-161, e peça 31, p. 31-35) .
Já quanto ao último repasse, no valor R$ 286.149,12, liberado em 5/12/2007, passou a compor o saldo disponível no valor de R$ 286.735,51, em razão de ter sido somado ao saldo anterior (R$ 586,39) , para ser debitado em 28/12/2007 na conta de "Aplicação Financeira CDB" o valor de R$ 285.600,00, e conforme informações financeiras de janeiro e fevereiro de 2008, não houve resgate desses valores (peça 30, p. 107, peça 31, p. 54-55) .
Em relação a esse investimento não é possível acompanhar as movimentações dos meses subsequentes, em face da ausência dos demais extratos financeiros (Anexo III, peça 38) .
Logo, é possível concluir que em relação à retenção do primeiro repasse (R$ 165.893,32) , o Basa informou que em 4/5/2005 havia R$ 12.894,15 disponível, entretanto, o resgate não era possível em razão do bloqueio autorizado pelo Bacen. Já o segundo valor, como ainda havia saldo disponível em conta, que totalizou R$ 305.000,00, foi transferido em 6/1/2004 para a conta de investimento. E quanto ao último repasse, semelhante ao segundo, o valor integrou o saldo financeiro disponível, e no dia 28/12/2007 transferiu-se R$ 285.600,00 à conta de aplicação financeira, não há nos extratos bancários da conta corrente do convênio registro de resgates desses últimos valores investidos.
E, segundo o extrato das aplicações havia R$ 406.000,00 de saldo em 10/12/2009 - agência 43-4, conta 74013-1, em nome da Fundação Rio Madeira -, oriundos das aplicações de R$ 74.800,00 (reaplicado em 26/5/2009) e R$ 331.200,00 (reaplicado em 30/10/2009) (peça 31, p. 52) .
No entanto, esse valor é inferior ao somatório dos valores investidos à época, no total de R$ 603.494,15 (=R$ 305.000,00+R$ 285.600,00+R$ 12.894,15, valores históricos) , sem considerar quaisquer rendimentos.
Essa diferença poderia ser explicada de duas maneiras, a primeira, em razão de possíveis transferências de valores para contas distintas da conta do convênio, já que não há registros de créditos nos extratos da conta específica após as datas dos investimentos, o que fatalmente repercutiria na imputação de responsabilidade dos agentes envolvidos à época pela aplicação ou não dos valores; e segundo, em razão de perdas financeiras ocorridas nas carteiras de investimentos nas quais os recursos foram aplicados.
Dessa forma, em razão da ausência dos extratos bancários das carteiras de investimentos nas quais os recursos do Convênios 45/2002 estavam aplicados ao longo dos exercícios 2004 a 2009, inclusive do atual saldo disponível, optou-se pela realização de diligência ao Basa para que encaminhasse os extratos bancários de todas as contas de investimentos vinculados à conta da agência 43-4, conta 74013-1, em nome da Fundação Rio Madeira, relacionados ao Convênio 45/2002, pactuado com a Suframa, esclarecendo com suporte nesses extratos, as movimentações a crédito e a débito nos valores, até a presente data, inclusive as operações descritas como créditos e/ou transferências para "CCI" e "TRANSF CISÃO FUNDO SELETO", conforme descrito nos extratos bancários vinculados à referida conta.
No tocante à ação ordinária impetrada pela Riomar contra o Basa, a instrução preliminar destacou que na decisão de primeira instância, proferida em 28/2/2007, o Tribunal de Justiça do Estado de Rondônia condenou o Basa ao ressarcimento de R$ 435.149,46. Entretanto, o Basa recorreu da decisão, opôs embargos de declaração, rejeitado. Em 14/5/2008, foi apreciado e inadmitido no segundo grau o recurso especial do Basa. Em 19/6/2017, foi proferida a decisão do Poder Judiciário do Estado de Rondônia concedendo o cadastro da Universidade Federal de Rondônia, na condição de assistente litisconsorcial, para dar andamento ao feito, em face da extinção judicial da Fundação Rio Madeira, encontrando-se o processo em fase de cumprimento de sentença (peça 37) .
A Unidade e a Subunidade se manifestaram em uníssono com a proposta (peças 39-40) . 
EXAME TÉCNICO
Em atenção ao Ofício de Diligência 278/2018-TCU/SECEX-RO, expedido pela Secex/RO, o Basa, notificado em 17/5/2018 (peça 42) , atendeu intempestivamente a solicitação por meio do Ofício DINEG 2018/162 (peça 43) . As informações encaminhadas foram anexas à peça 44.
Entretanto, no conjunto de informações encaminhadas constam apenas os extratos da conta de investimentos "Fundo Basa de Inv. Fin-Seleto 2", que evidencia que: (a) o débito de R$ 17.723,53 na carteira "Fundo Basa de Inv. Fin-Seleto ocorrido no dia 16/11/2004, referente à "TRANSF CISÃO FUNDO SELETO" (peça 30, p. 144) , que conforme mencionado na peça 38 não havia sido creditado na conta corrente do convênio (p. 8) , recebeu o crédito dessa movimentação; e (b) esse valor foi sendo resgatado durante os anos de 2005, 2006, 2007, 2008, 2009, 2010, 2011, 2012, 2013, 2014 e 2017, mas apenas R$ 6.821,17 (valor histórico) foram creditados na conta do convênio em 2005 e 2006 (peça 44) .
Os demais valores, no total de R$ 4.634,21 (valor histórico) , foram creditados em favor da conta "TRANSF. DEPÓSITO VINCULADO", não é possível identificar o beneficiário da conta de destino.
Além disso, o Basa não esclareceu a solicitação quanto às operações a créditos e/ou débitos para "CCI", conforme ofício de diligência (peça 41, p. 1) , tampouco encaminhou os extratos bancários das demais contas de investimentos, a exemplo das que receberam as transferências de R$ 305.000,00 em 6/1/2004 e R$ 285.600,00 em 28/12/2007, Fundo Amazônia - Quotas de Investimento - e Transferência Crédito CCI, respectivamente (peça 30, p. 59, p. 107 e p. 146) , discriminadas no anexo III, da peça 38, com a ausência de vários extratos.
Tais esclarecimentos foram requeridos para identificar a ocorrência de movimentações a crédito e/ou a débito nas contas de investimentos para a conta específica e/ou outras contas da Riomar, na tentativa de confirmar o valor efetivamente aplicado pelos gestores da Riomar e o valor do recurso bloqueado pelo Basa à época, que impossibilitou a administração pelos gestores da Riomar.
Os extratos bancários anexos aos autos demonstram que da primeira parcela, no valor de R$ 420.000,00, creditada no dia 10/12/2003, foi efetuado um lançamento a crédito no valor do repasse e um a débito num fundo de aplicação no valor de R$ 165.893,32, ficando disponível, após as deduções indevidas de tarifa bancária (R$ 42,00) e CPMF (R$ 630,54) , o saldo de R$ 253.434,14 (peça 30, p. 58) .
Em relação ao valor aplicado, comparando as movimentações credoras na conta corrente do convênio com as devedoras no fundo de investimento "Fundo Basa de Inv. Fin-Seleto 2", investimento no qual o valor bloqueado da 1º parcela foi aplicado, temos créditos e débitos respectivos nas duas contas nos valores de: R$ 79.000,00 (16/1/2004) , R$ 31.500,00 (21/1/2004) , R$ 14.000,00 (28/1/2004) , R$ 6.000,00 (31/1/2004) , R$ 8.000,00 (26/2/2004) , R$ 11.000,00 (2/3/2004) , tais valores foram sendo absorvidos nas movimentações da conta específica. E o débito de R$ 17.723,53, transferido para outro investimento, conforme mencionado no parágrafo 93.
O saldo em conta em 31/12/2004 era R$ 2.779,16 (peça 30, p. 145) .
Em 2/1/2004 foi creditada a segunda parcela, no valor R$ 133.850,88, e em 6/1/2004 foi transferido R$ 305.000,00 para o Fundo Amazônia - Quotas de Investimento (peça 30, p. 59 e p. 156) .
E de acordo com os extratos das movimentações ocorridas entre 7/1/2004 e 30/6/2004, não houve resgates, apenas lançamentos a débito relativo ao Imposto de Renda (IR) sobre os rendimentos auferidos (peça 30, p. 156-161) .
Em 30/6/2004 o saldo, no valor de R$ 320.642,39, foi creditado no Fundo Amazônia Mix 2, zerando portanto o Fundo Amazônia - Quotas de Investimento - e no restante de 2004 foram debitados IR sobre os rendimentos, em 2005 além desses débitos, há registro de dois resgates (R$ 112.493,98, em 12/4/2005, e R$ 62,18, em 14/4/2005) , com reflexos na conta específica do convênio, e os extratos de novembro/2004, setembro/2005, exercícios 2006, 2007 e de janeiro a junho de 2008 perdas com o investimento, em razão de perdas no investimento (peça 30, p. 162-167 e p. 179-186, e peça 31, p. 19-30 e p. 84-94) .
O saldo do Fundo Amazônia Mix 2 em 30/6/2008 era R$ 32.613,44 (peça 31, p. 94) . Não há informações que indiquem que esse saldo tenha migrado para outro investimento.
Os extratos do Fundo Amazônia Mix 2 dos meses de maio, junho, julho e agosto de 2005 não constam anexos aos autos, tampouco foram encaminhados pelo Basa.
Já o do último repasse, no valor R$ 286.149,12, creditado em conta em 5/12/2007, foi debitado em 28/12/2007 na conta de "Aplicação Financeira CDB" o valor de R$ 285.600,00, e conforme informações financeiras de janeiro e fevereiro de 2008, não houve resgate (peça 30, p. 107, peça 31, p. 54-55) .
O extrato do dia 10/12/2009 - agência 43-4, conta 74013-1, em nome da Fundação Rio Madeira - indica a existência de R$ 74.800,00 (reaplicado em 26/5/2009) e R$ 331.200,00 (reaplicado em 30/10/2009) , os quais totalizam R$ 406.000,00, cujas datas de vencimento expiraram em 25/5/2010 e 26/10/2010, respectivamente (peça 31, p. 52) .
Essas informações atestam a ocorrência de perdas nos investimentos, explicando o valor atual menor do que o inicialmente investido, incidência de IR e reaplicação automática dos valores.
Sendo assim, o relato desses eventos, com base nas informações encaminhadas pela Suframa, contraria o fundamento utilizado pelo tomador de contas para reprovar as contas do referido convênio, haja vista que os gestores da Riomar não tinham condições de devolver o saldo financeiro não utilizado, disponível em conta, em razão do seu bloqueio compulsório pelo Basa, inclusive esse fundamento foi utilizado pela Riomar para justificar os sucessivos pedidos de prorrogação de vigência do ajuste, que foram autorizado pela Finep.
Entretanto, é preciso retomar ainda as irregularidades descritas na conclusão do Parecer Técnico 656/2010 (peça 32, p. 79-86) , responsável por analisar as alegações apresentadas contra o Parecer Técnico 622/2010 (peça 32, p. 31-36) , que apreciou as contas do Convênio 45/2002, que concluiu pela: (a) falta de atesto das notas fiscais de recebimento dos equipamentos (notas fiscais 82461, 18527, 554, 408, 410, 37451, 94, 30652, 31035, 3616, 36580, 36581, 126 e 10758) ; (b) ausência de comprovação da aplicação da contrapartida; (c) incompatibilidade do valor pago à empresa Joint-Bill Ltda., relativa à nota fiscal 759, já que está foi expedida pelo valor de R$ 8.492,88 e a relação de pagamentos registra o pagamento de R$ 8.148,24; (d) ausência de medidas adotadas quanto ao furto do GPS, marca RIMO 12, no valor de R$ 2.090,00; (e) pagamentos indevidos de R$ 973,76 com tarifas bancárias; (f) existência de débitos na conta do convênios, nos valores de R$ 13.000,00 e R$ 900,00 sem conexão com o objeto do convênio; (g) não devolução do saldo financeiro dos recursos; e (h) ausência de envio dos extratos de aplicação financeira dos meses de novembro de 2009 a novembro de 2010, haja vista não haver informações posteriores de que tenham sido saneadas (mencionado nos parágrafos 42 e 49) .
No tocante aos itens (a) , (c) , (d) e (h) , por serem impropriedades formais, sem repercussão direta sobre o mérito das contas, não serão retomadas. E a análise do item (g) está resumida no parágrafo 108.
Mas, considerando a ausência de comprovação da aplicação da contrapartida, pagamentos indevidos de tarifas bancárias e de outros débitos sem conexão com o objeto do convênio, itens (b) , (e) e (f) , são irregularidades que atentam contra a boa e regular aplicação dos recursos, e, portanto, com incidência direta sobre a proposta de mérito, precisam ser retomados para que se possa concluir se a gestão dos recursos do Convênio 45/2002 utilizados pela Riomar foi ou não regular.
Conforme descrito no Anexo I, dessa instrução, no curso dos exercícios 2003 a 2009 foram utilizados R$ 838,06 dos recursos do convênio para o pagamento de tarifas e serviços bancários, em contraposição ao disposto no art. 8º, inciso VII, da Instrução Normativa STN 1/1997.
Ademais, foram realizados pagamentos com Contribuição Provisória sobre Movimentação Financeira (CPMF) , Imposto sobre Operações Financeiras (IOF) e juros, nos valores de R$ 3.477,44, R$ 4,53 e R$ 318,12, respectivamente (peça 38, p. 15-17) , e transferências de valores (R$ 13.000,00 em 14/9/2006 e R$ 900,00 em 18/9/2006) para outras contas da Riomar, em contraposição ao art. 20, da Instrução Normativa STN 1/1997.
Além disso, a ausência de comprovação da aplicação da contrapartida no objeto do convênio, estipulada em R$ 150.000,00 no instrumento de formalização do ajuste, aproximadamente 15,15% do total (peça 5, p. 2) , atenta contra o disposto no art. 31, §9º, da Instrução Normativa STN 1/1997.
Em relação aos pagamentos dos impostos, não houve gestão financeira propriamente dita de recursos, pois as deduções ocorreram independente de ações administrativas, já que a CPMF é uma contribuição de natureza compulsória, e tem como fato gerador a movimentação financeira.
Em relação à cobrança da CPMF, embora o Decreto 6.140/2007, art. 3º, inciso I, estabeleça a sua não incidência sobre as contas da União, dos Estados, do Distrito Federal, dos Municípios, de suas autarquias e fundações, inclusive de seus recursos, a exemplo dos recursos destinados à execução do objeto pactuado no convênio em questão, tal contribuição foi recolhida aos cofres federais, por força de legislação específica, e caso se opinasse que os responsáveis pela gestão do Convênio 45/2002 devolvessem os valores, ensejaria o enriquecimento sem causa da União e a cobrança indevida de valores, já que o destino final das retenções foi o caixa único do governo. E sendo assim, não há que se arguir o ressarcimento dos valores retidos a título de CPMF.
Idênticas considerações são aplicáveis às retenções do IOF.
Sendo assim, no tocante aos pagamentos com CPMF e IOF, não obstante sejam contrários ao art. 20, da Instrução Normativa STN 1/1997, mas por serem retenções realizadas em favor dos cofres da União, não seria legítimo onerar indevidamente os responsáveis à época de suas deduções, opinando pela devolução dos valores, haja vista ter a própria União se beneficiado de tais retenções, portanto, esse aspecto não será considerado para fins de devolução e/ou responsabilização.
No tocante aos juros indevidamente pagos, em valores históricos de R$ 318,12, atualizados até 1/1/2017, conforme determinação do art. 6º, §3º, inciso I, da Instrução Normativa TCU 71/2012, modificada pela Instrução Normativa TCU 76/2016, totalizam R$ 675,58 (demonstrativo anexo à peça 45) , sendo assim, considerando apenas essa informação, fica dispensada a instauração da Tomada de Contas Especial, em atendimento ao disposto no art. 6º, da Instrução Normativa TCU 71/2012, modificada pela Instrução Normativa TCU 76/2016.
Semelhante fato foi constatado no pagamento das tarifas e serviços bancários, que embora sejam despesas vedadas pela Instrução Normativa STN 1/1997, são descontos realizados diretamente pelo correspondente bancário visando o pagamento pela manutenção ativa da conta, e muito provavelmente ocorreram por equívoco na tipificação da conta corrente do convênio, cujo valor atualizado até a data de 1/1/2017, conforme determinação do art. 6º, §3º, inciso I, da Instrução Normativa TCU 71/2012, modificada pela Instrução Normativa TCU 76/2016, totaliza R$ 1.595,49 (demonstrativo anexo à peça 45) .
Em relação a esses valores, cujo valor histórico retido foi R$ 838,06, considerando a ausência de materialidade e a natureza de sua utilização, qual seja, manutenção administrativa da conta específica junto ao correspondente bancário, sem, portanto, caracterizar conduta irregular dos titulares da conta à época dos descontos, opta-se, com base no entendimento adotado pelo Ministro Benjamin Zymler prolatado no Acórdão 6197/2016-TCU-1ªCâmara, por deixar de citar os responsáveis exclusivamente quanto a esse fato.
Sublinhe-se que mesmo agregando os valores pagos indevidamente com juros e tarifas bancárias, que atualizados ao dia 1/1/2017, totalizam R$ 2.271,10 (peça 46) , permanece inferior ao limite material para instauração da TCE.
Em relação às transferências indevidas da conta específica, o Parecer Técnico 656/2010 registrou as movimentações de R$ 13.000,00 e R$ 900,00, ocorridos em 14/9/2006 e 18/9/2006 (peça 30, p. 92) , sem conexão com o objeto do convênio. Segundo os esclarecimentos prestados à época pelos responsáveis, em razão do saldo insuficiente em conta para quitar compromissos contraídos, foi transferido R$ 13.000,00 para a conta do convênio e posteriormente, no dia 14/9/2006 esse valor foi devolvido à conta de origem (peça 32, p. 85) .
Sobre essa afirmação, o extrato da conta específica registra um crédito de R$ 13.900,00 em 22/3/2004 (peça 30, p. 62) . Sendo assim, considerando que esse crédito não corresponde às parcelas dos repasses, nem aos créditos das aplicações financeiras vinculadas, ainda que a conta do convênio seja específica para as movimentações decorrentes de seu objeto e que os saques para pagamentos devam ser restritos às despesas constantes no plano de trabalho, como o valor não era vinculado ao convênio, mas foi creditado para custear despesas a ele vinculadas, e posteriormente devolvido à conta de origem, não há que se falar em irregularidade em sua aplicação. Portanto, inexiste irregularidade exclusivamente quanto à aplicação desses valores.
No tocante à contrapartida, segundo o plano de aplicação seu valor seria aplicado na aquisição de equipamentos e material permanente (R$ 47.001,42) , serviço de pessoa física (R$ 25.000,00) , serviço de pessoa jurídica (R$ 30.000,00) e material de consumo (R$ 47.998,58) (peça 18, p. 35) , entretanto, não há quaisquer documentos e/ou informações anexos aos autos que atestem sua aplicação no objeto do convênio.
Conforme já pacificado nesta Corte (Acórdão 439/2005-TCU-Plenário, Ministro Benjamin Zymler; Acórdãos 2423/2015, 1603/2009, 1543/2008, todos da 2ª Câmara, relatorias dos Ministros André de Carvalho, José Jorge e Aroldo Cedraz; entre outros) , mantida a proporção original de 15,15% do total do ajuste, o montante da contrapartida a ser comprovada é reduzido em razão dos débitos decorrentes da não comprovação da regular aplicação dos recursos do convênio, ou seja, incide apenas sobre o valor efetivamente aplicado no objeto do convênio, conforme metodologia descrita abaixo:
	DISCRIMINAÇÃO DOS ITENS
	VALOR (R$) 

	 (A) REPASSE
	840.000,00

	 (B) Despesas comprovadas
	314.322,00

	 (C) Juros
	318,12

	 (D) Impostos (CPMF+IOF) 
	3.481,97

	 (E) Tarifas Bancárias
	838,06

	 (F) Valor bloqueado pelo Basa = (A) - [ (B) + (C) + (D) + (E) ]
	521.039,85

	% de contrapartida
	15,15%

	 (G) Valor da contrapartida = 15,15%* (B) 
	47.619,78

Atualizando esse valor desde a data do primeiro repasse, ocorrido em 10/12/2003, haja vista que o art. 2º, §3º, da Instrução Normativa STN 1/1997, vigente à época da celebração do ajuste, estabelecia a necessidade de sua asseguração quando da apresentação do Plano de Trabalho, resta um total a comprovar de R$ 108.582,62, correspondente à contrapartida (peça 45, p. 26-27) .
No entanto, embora esse valor seja superior ao limite material para instauração da correspondente TCE, nos termos do art. 6º, da Instrução Normativa - TCU 71/2012, modificada pela Instrução Normativa TCU 76/2016, há que se destacar que: a) o Laudo de Fiscalização 126/COFAP/CGDER/2011 (peça 33, p. 73-90) , também registra que embora o acervo bibliográfico do curso de engenharia agronômica fosse bom, não foi possível distinguir os livros adquiridos com recursos da contrapartida, em razão da inexistência de um banco de dados disponibilizando essas informações (peça 33, p. 77) ; e b) o Parecer Técnico 334/2012 (peça 34, p. 31-44) , responsável pela análise complementar da prestação de contas do convênio, listou os materiais e/ou serviços que segundo a Unir haviam sido adquiridos com recursos da contrapartida, muito embora o relatório tenha destacado que tais relatos não tenham sido acompanhados de documentos que atestassem as declarações; situações tais que suscitam dúvida quanto a não aplicação da contrapartida no objeto.
Outro destaque importante surge em face da inviabilidade de cobrança da contrapartida financeira de responsabilidade da Fundação Rio Madeira, extinta em 29/7/2013, por decisão da 2ª Vara da Fazenda Pública de Porto Velho, em decorrência da ação civil pública impetrada pelo Ministério Público Estadual, conforme precedentes: Decisão 1.063/2001-Plenário, relatoria do Ministro Ubiratan Aguiar; Acórdãos 2.113/2009, 1.314/2011 e 1.548/2011, todos da Segunda Câmara, das relatorias dos Ministros Benjamin Zymler, André de Carvalho e Aroldo Cedraz; e Acórdão 1382/2008-TCU-Primeira Câmara, Ministro Augusto Nardes, entre outros, nos termos do art. 20, da Lei 8.443/1992.
No entanto, em que pese a inviabilidade de sua cobrança diretamente da instituição, a responsabilidade primária por efetivar o depósito da contrapartida, em razão de sua asseguração na oportunidade de apresentação do Plano de Trabalho (relatado acima no parágrafo 127) , era do Sr. José Januário de Oliveira Amaral (CPF XXX.949.042-XX) , Diretor-Presidente da Riomar à época do repasse da primeira parcela (peça 31, p. 99) , mas, considerando que:
a) não há evidências de que o responsável à época do primeiro repasse tenha se apropriado indevidamente dos valores da contrapartida;
b) o somatório atualizado dos pagamentos indevidos (tarifas bancárias e juros) é inferiores ao limite material de R$ 100.000,00, definido na Instrução Normativa TCU 76/2016 para instauração da TCE, conforme exposto nos parágrafos 119-122;
c) além disso, ao longo dos períodos em que as tarifas bancárias e os juros foram retidos, diversos responsáveis assumiram a direção da Riomar, os quais necessariamente deveriam ser convocados a apresentar alegações de defesa, onerando sobremaneira os custos administrativos para obtenção do ressarcimento dos valores (anexo II, desta instrução) ;
d) o fundamento utilizado pelo tomador de contas para considerar irregulares as contas do Convênio 45/2002 (Siafi 472651) é insubsistente, haja vista que os gestores da Riomar não podiam dispor do saldo de convênio, visto que os valores haviam sido bloqueados pelo Basa; e
e) a impossibilidade de cobrança do valor correspondente à contrapartida diretamente da Riomar, em razão de sua extinção judicial.
Portanto, o custo financeiro para ouvir em audiência o responsável apenas em relação à comprovação da contrapartida no objeto do convênio é muito superior ao resultado possivelmente obtido com sua possível penalização, sendo assim, em observância aos princípios de racionalização administrativa e economia processual, para se evitar que o custo da cobrança seja superior ao valor do ressarcimento, opta-se por deixar de convocá-lo para apresentar justificativa quanto ao fato.
Desse modo, considerando tudo o que consta nos autos, resumido nos parágrafos 108, 119-122 e 129-130, opina-se pelo arquivamento dos autos, nos termos do art. 212, do Regimento Interno do TCU.
Informa-se que com exceção da Sra. Waldemarina Vieira de Melo, não foram localizados débitos imputáveis aos responsáveis em outros processos em tramitação no Tribunal, conforme Anexos III e IV, desta instrução.
No tocante ao resultado da ação judicial 0001584-09.2006.8.22.0001 da 6ª Vara Civil da Comarca de Porto Velho/RO (peça 37) , movida pela Riomar contra o Basa, em face do bloqueio dos recursos do Convênio 45/2002, que segundo o extrato bancário do dia 10/12/2009 havia sido investido R$ 406.000,00, sendo R$ 74.800,00 (26/5/2009) e R$ 331.200,00 (30/10/2009) , cujos prazos de vencimentos eram 25/5/2010 e 26/10/2010, respectivamente (peça 31, p. 52) , determinar à Unir, na condição de assistente litisconsorcial do processo, para que, sendo favorável a sentença de devolução dos valores aplicados compulsoriamente pelo Banco da Amazônia S.A., devolva integralmente os recursos aos cofres da Superintendência da Zona Franca de Manaus (Suframa) , em face da natureza vinculada dos recursos, comprovando de forma documental essa ação.
E, considerando que os autos do processo 0001584-09.2006.8.22.0001 encontram-se em cumprimento de sentença, determinar a Secex/RO que monitore o desfecho da ação para atestar a devolução integral dos valores aos cofres da Suframa.
CONCLUSÃO
Tendo em vista que o exame da ocorrência que ensejou a instauração da tomada de contas especial em análise evidenciou a ausência de pressupostos de constituição e de desenvolvimento válido e regular do processo, cabe propor, desde logo, o arquivamento dos autos, sem julgamento de mérito, nos termos do art. 212 do Regimento Interno do TCU, conforme parágrafos 92-108, da seção "Exame Técnico". 
Em acréscimo, considerando o exame das ocorrências que inicialmente permearam a instauração da tomada de contas especial sob análise evidenciou que o valor atualizado do débito apurado é inferior a R$ 100.000,00, limite mínimo fixado por este Tribunal para instauração de TCE; considerando que não foram identificados outros processos em tramitação no Tribunal, nos quais constem débitos imputáveis aos Srs. Flávio Batista Simão e Edson Izidio Guimarães e as Sras. Maria José Ribeiro de Souza e Maria das Graças Silva Nascimento Silva (parágrafo 133) . E em relação à Sra. Waldemarina Viera de Melo, o TC Processo 026.042/2016-9, no qual há débito em seu nome está em trâmite nessa unidade, tem materialidade suficiente para sua autonomia, portanto sem depender dos reflexos tratados nos presentes autos (parágrafo 133) .
Por conseguinte, os débitos identificados na seção "Exame Técnico", relativos aos pagamentos indevidos de tarifas bancárias, serviços bancários e juros, parágrafos 119-122, desta instrução, não alcançam o limite para instauração de TCE.
No tocante à ausência de comprovação do valor da contrapartida no objeto do convênio, o custo financeiro para se ouvir em audiência o responsável apenas em relação à comprovação da contrapartida no objeto do convênio é muito superior ao resultado possivelmente obtido com sua possível penalização, em face da ausência de informações que comprovem que tenha se apropriado indevidamente dos valores e da extinção judicial da Riomar, e, considerando, ainda, que o processo encontra-se pendente de citação válida neste Tribunal, cabe propor desde logo, a título de racionalização administrativa e economia processual, com vistas a evitar que o custo da cobrança seja superior ao valor da importância a ser ressarcida, o arquivamento do processo, com fundamento no art. 1º, inciso I, da Lei 8.443/1992 c/c os arts. 169, inciso VI, e 212 do Regimento Interno do TCU (parágrafos 130-132) .
No tocante ao resultado da ação judicial 0001584-09.2006.8.22.0001 da 6ª Vara Civil da Comarca de Porto Velho/RO, movida pela Riomar contra o Basa, em face do bloqueio dos recursos do Convênio 45/2002, determinar à (parágrafo 134) :
Unir que, após a decisão de mérito do processo 0001584-09.2006.8.22.0001, sendo procedente sua devolução, encaminhe ao Tribunal de Contas da União a comprovação da devolução integral dos valores aos cofres da Superintendência da Zona Franca de Manaus (Suframa) .
PROPOSTA DE ENCAMINHAMENTO
Diante do exposto, submetem-se os autos à consideração superior, propondo:
a) determinar à Universidade Federal de Rondônia (CNPJ 04.418.943/0001-90) , na condição de assistente litisconsorcial do processo 0001584-09.2006.8.22.0001 da 6ª Vara Civil da Comarca de Porto Velho/RO, que trata do bloqueio realizado pelo Banco da Amazônia S.A. (Basa) dos valores do Convênio 45/2002 (Siafi 472651) , para que, sendo favorável a sentença de devolução dos valores aplicados compulsoriamente, devolva-os integralmente aos cofres da Superintendência da Zona Franca de Manaus (Suframa) , em face da natureza vinculada dos recursos, comprovando de forma documental essa ação;
b) arquivar a presente tomada de contas especial, ante a ausência de pressupostos de constituição e de desenvolvimento válido e regular do processo com fundamento no art. 1º, inciso I, da Lei 8.443/1992 c/c os arts. 169, inciso VI, e 212 do Regimento Interno do TCU; e
c) dar ciência da deliberação que vier a ser proferida à Superintendência da Zona Franca de Manaus (Suframa) e aos Srs. Flávio Batista Simão, Edson Izidio Guimarães e as Sras. Maria José Ribeiro de Souza, Maria das Graças Silva Nascimento Silva e Waldemarina Viera de Melo."

não há

Procurador Marinus Eduardo De Vries Marsico.

TOMADA DE CONTAS ESPECIAL. CONVÊNIO ENTRE A SUFRAMA E A RIOMAR, TENDO COMO INTERVENIENTE A UNIR. AUSÊNCIA DE CITAÇÃO VÁLIDA ATÉ O MOMENTO. CUSTO DA COBRANÇA DE EVENTUAL DÉBITO SUPERIOR AO POSSÍVEL RESSARCIMENTO DO DANO. ARQUIVAMENTO POR ECONOMIA PROCESSUAL E RACIONALIDADE ADMINISTRATIVA, SEM CANCELAMENTO DO DÉBITO.

TOMADA DE CONTAS ESPECIAL (TCE)

Secretaria de Controle Externo de Tomada de Contas Especial (SecexTCE).

Trata-se de Tomada de Contas Especial instaurada pela Superintendência da Zona Franca de Manaus (Suframa) , em razão da ausência de devolução do saldo do Convênio 45/2002 (Siafi 472651) e da falta de encaminhamento de documentos exigidos na prestação de contas, quanto aos recursos repassados à Fundação Rio Madeira (Riomar) por força da avença, celebrada com a Suframa, cujo objeto foi a implantação dos laboratórios do curso de engenharia agronômica no campus de Rolim de Moura/RO da Universidade Federal de Rondônia (Unir) .
O convênio previu o valor de R$ 990.000,00 para a execução do objeto, sendo R$ 840.000,00 de responsabilidade do concedente e R$ 150.000,00, do convenente. Foi subscrito em 10/12/2002 pelo representante da Suframa, na qualidade de concedente, e por Januário de Oliveira Amaral, na condição de Diretor-Presidente da Riomar à época, e Ene Glória da Silveira, como representante da interveniente, Unir (peça 5) .
O tomador de contas propôs responsabilizar Flávio Batista Simão, Januário de Oliveira Amaral e Maria das Graças Silva Nascimento Silva, ex-presidentes da Riomar, e as pessoas jurídicas Riomar e Unir, em regime de solidariedade, pelo débito (peça 35, p. 96-102) .
O órgão de controle interno expediu o Relatório de Auditoria 615/2017, assentindo com a conclusão proferida no relatório do tomador de contas (peça 14) . O Ministro Substituto de Estado da Indústria, Comércio Exterior e Serviços atestou ter tomado conhecimento das conclusões do Relatório e Certificado de Auditoria e do Parecer do dirigente do órgão de controle interno, cuja certificação foi pela irregularidade das contas do Convênio 45/2002 (peça 17) .
No âmbito do TCU, a então Secretaria de Controle Externo no Estado de Rondônia (Secex/RO) propôs, com a anuência do MP/TCU, o arquivamento dos autos, sem julgamento de mérito, nos termos do art. 212 do RI/TCU, ante a ausência de pressupostos de constituição e de desenvolvimento válido e regular do processo. 
II
Anuo ao encaminhamento no sentido de arquivar a presente TCE, porém, discordo do fundamento proposto, pelas razões que passo a expor. 
Quanto ao saldo do Convênio 45/2002 (Siafi 472651) , não foi devolvido aos cofres do repassador tendo em vista que tais os valores haviam sido bloqueados pelo Banco da Amazônia S/A (Basa) , em razão da orientação expedida pelo Banco Central, em 12/11/2004, por conta da intervenção no Banco Santos S/A, detentor da carteira de fundos administrados pelo Basa. O Basa ficou então impedido de realizar operações, haja vista sua incapacidade de liquidação dos valores. 
Portanto, a ausência de devolução do saldo do convênio resultou de acontecimentos alheios à vontade dos gestores. Ademais, a Riomar moveu a ação judicial 0001584-09.2006.8.22.0001 perante a 6ª Vara Civil da Comarca de Porto Velho/RO, contra o Banco da Amazônia S/A (Basa) , tendo em vista o bloqueio dos recursos do Convênio 45/2002, e a lide ainda não foi julgada.
Assim, no que concerne a este ponto, determino à Universidade Federal de Rondônia, na condição de assistente litisconsorcial do processo 0001584-09.2006.8.22.0001 da 6ª Vara Civil da Comarca de Porto Velho/RO, que trata do bloqueio realizado pelo Banco da Amazônia S.A. (Basa) dos valores do Convênio 45/2002 (Siafi 472651) , para que, sendo favorável a sentença de devolução dos valores aplicados compulsoriamente, devolva-os integralmente aos cofres da Superintendência da Zona Franca de Manaus (Suframa) , em face da natureza vinculada dos recursos, comprovando de forma documental essa ação.
Restaram injustificados: i) pagamentos de Contribuição Provisória sobre Movimentação Financeira (CPMF) , de Imposto sobre Operações Financeiras (IOF) e de juros, nos valores históricos de R$ 3.477,44, R$ 4,53 e R$ 318,12, respectivamente (peça 38, p. 15-17) ; ii) pagamento das tarifas e serviços bancários, no valor histórico de foi R$ 838,06; e iii) comprovação de aplicação da contrapartida do convênio, no valor histórico de R$ 47.619,78.  
No tocante aos pagamentos de CPMF e IOF, não obstante sejam contrários ao art. 20, da Instrução Normativa STN 1/1997, por serem retenções realizadas em favor dos cofres da União, não é legítimo determinar que os responsáveis à época de suas deduções devolvam esses valores, haja vista que a própria União deles se beneficiou.
Quanto aos juros e às tarifas bancárias indevidamente pagos, em valores históricos de R$ 318,12 e R$ 838,06, respectivamente, se agregados e atualizados até 1/1/2017, nos termos do art. 6º, §3º, inciso I, da Instrução Normativa TCU 71/2012, modificada pela Instrução Normativa TCU 76/2016, totalizam R$ 2.271,10. 
No que concerne à ausência de comprovação da aplicação da contrapartida do convênio, no Laudo de Fiscalização 126/COFAP/CGDER/2011 (peça 33, p. 73 a 90) , registrou-se que não foi possível distinguir os livros do acervo bibliográfico do curso de engenharia agronômica adquiridos com recursos da contrapartida. Além disso, segundo o Parecer Técnico 334/2012, a Unir listou os materiais e serviços que teriam sido adquiridos com recursos da contrapartida, embora não tenha apresentado documentos comprovando suas declarações, o que suscitou a dúvida quanto a aplicação desses valores no objeto do convênio.
Registro ainda que a Riomar foi extinta em 29/7/2013, por decisão da 2ª Vara da Fazenda Pública de Porto Velho, em decorrência da ação civil pública impetrada pelo Ministério Público Estadual, inviabilizando a eventual cobrança da contrapartida diretamente da instituição.
Embora o valor atualizado da contrapartida proporcional aos recursos transferidos, desde a data do primeiro repasse, ocorrido em 10/12/2003, até 1/1/2017, seja de R$ 108.582,62, superando os R$ 100.000,00 previstos na Instrução Normativa TCU 71/2012, para instauração de TCE; o prazo de vigência do Convênio 45/2002 expirou em 18/3/2009 e a data derradeira para a prestação de contas final da avença se deu em 17/5/2009, portanto, há mais de dez anos, sem que tenha havido citação válida de responsável, no âmbito do TCU, até o momento.
Como visto, o custo financeiro para ouvir em audiência os gestores em relação à não-comprovação da contrapartida no objeto do convênio e aos juros e as tarifas bancárias indevidamente pagos e para individualizar as eventuais responsabilidades é superior ao resultado possivelmente obtido com sua eventual responsabilização. 
Pelo exposto, neste caso, a título de racionalização administrativa e economia processual, a fim de evitar que o custo da cobrança do débito seja superior ao valor do ressarcimento, determino o arquivamento desta TCE, sem o cancelamento do débito a cujo pagamento continuará obrigado o devedor, para que lhe possa ser dada quitação, nos termos do art. 213 do RI/TCU. 
Feitas essas considerações, voto no sentido de que o Tribunal acolha a minuta de acórdão que submeto à deliberação deste Colegiado.
TCU, Sala das Sessões Ministro Luciano Brandão Alves de Souza, em 16 de março de 2021
WALTON ALENCAR RODRIGUES 
Relator